ACORDAO-COMPLETO-2451821

ACÓRDÃO 9302/2021 ATA 25/2021 - SEGUNDA CÂMARA

VISTOS, relatados e discutidos estes autos de pensão civil deferida pelo então Ministério da Fazenda em favor de Maria Albanize Sampaio Alves a partir do falecimento de Raimundo Potiguara Alves;
ACORDAM os Ministros do Tribunal de Contas da União, reunidos em Sessão da 2ª¿Câmara, nos termos do art. 71, III e IX, da Constituição de 1988, dos arts. 1º, V, 39, II, e 45 da Lei nº 8.443, de 1992, e dos arts. 260, § 1º, e 262, § 2º, do RITCU, ante as razões expostas pelo Relator, em:
9.1. assinalar a legalidade da pensão civil instituída por Raimundo Potiguara Alves em favor de Maria Albanize Sampaio Alves, como ato inicial (à Peça 2 sob o n.º 19767/2019) , concedendo-lhe o respectivo registro, em respeito à deliberação final proferida pelo STF no MS 35.500-STF, com o trânsito em julgado em 25/5/2021, nos termos do art. 5º, XXXVI, da CF88; e
9.2. arquivar o presente processo.

Pensão civil deferida pelo então Ministério da Fazenda em favor de Maria Albanize Sampaio Alves

Segunda Câmara

Ministério da Fazenda (atual Ministério da Economia).

3. Interessada: Maria Albanize Sampaio Alves (CPF XXX.075.853-XX).

13.1. Ministros presentes: Bruno Dantas (Presidente), Aroldo Cedraz e Raimundo Carreiro.
13.2. Ministro-Substituto convocado: Marcos Bemquerer Costa.
13.3. Ministro-Substituto presente: André Luís de Carvalho (Relator).

ANDRÉ DE CARVALHO

Trata-se de pensão civil deferida pelo então Ministério da Fazenda em favor de Maria Albanize Sampaio Alves a partir do falecimento de Raimundo Potiguara Alves.
2.	Após a análise final do feito, o Auditor Federal Ivo Oliveira e Silva lançou o seu parecer conclusivo à Peça 4, com a anuência, por delegação de competências, do diretor da Sefip (Peça 5) , nos seguintes termos:
" (...) EXAME TÉCNICO
Procedimentos aplicados
3.	Os procedimentos para exame, apreciação e registro de atos de pessoal encontram-se estabelecidos na Instrução Normativa TCU 78/2018 e na Resolução TCU 206/2007. Essas normas dispõem que os atos de pessoal disponibilizados por meio do e-Pessoal devem ser submetidos previamente a críticas automatizadas, com base em parâmetros predefinidos.
4.	As críticas das informações cadastradas na etapa de coleta do ato foram elaboradas e validadas levando-se em conta as peculiaridades de cada ato. Os itens verificados nessa etapa são inerentes a dados cadastrais, fundamentos legais, mapa de tempo, ficha financeira, assim como eventuais ocorrências de acumulação. Trata-se de verificações abrangentes, minuciosas e precisas e sem a necessidade de ação humana e, portanto, menos suscetível a falhas. As críticas aplicadas estão discriminadas no sistema, no Menu e-Pessoal, opção 'Crítica', que podem ser acessadas mediante concessão de perfil específico a servidores do TCU responsáveis pela análise.
5.	Além das críticas automatizadas, há verificação humana adicional no caso de haver alertas do sistema ou informações não formatadas, como esclarecimentos do gestor ou do controle interno. 
6.	As críticas também consideram os registros do Sistema Integrado de Administração de Recursos Humanos (Siape) . O Siape disponibiliza informações atualizadas sobre as parcelas que integram os proventos, diferentemente, portanto, do e-Pessoal, que informa as parcelas no momento do registro do ato. 
7.	Essa confrontação com o Siape fornece uma visão atual e verdadeira da situação, o que permite descaracterizar irregularidades e inconsistências que, embora constantes do e-Pessoal, já foram corrigidas.
8.	As verificações detectadas no ato encontram-se discriminadas na aba de pendências do ato no sistema e-Pessoal, bem como no espelho do ato contemplado por esta instrução.
Exame das Constatações
9.	Ato: 19767/2019 - Interessado: RAIMUNDO POTIGUARA ALVES - CPF: XXX.486.633-XX
9.1. Beneficiário: MARIA ALBANIZE SAMPAIO ALVES - CPF: XXX.075.853-XX - Cônjuge
9.2. Parecer do Controle Interno: considerar o ato Legal.
9.3. Por intermédio de análises realizadas por esta Unidade Técnica no presente ato, não se constatou irregularidade que obste a chancela pela legalidade.
9.4. Encaminhamento do ato: 
9.4.1. Considerar LEGAL e conceder registro do ato de RAIMUNDO POTIGUARA ALVES. 
CONCLUSÃO
10. A abrangência e a profundidade das verificações levadas a efeito fundamentam convicção de que o ato 19767/2019 pode ser apreciado pela legalidade, em razão de não terem sido encontradas irregularidades no ato, de acordo com o item Exame das Constatações desta instrução.
PROPOSTA DE ENCAMINHAMENTO
11. Ante o exposto, com fundamento no art. 71, inciso III, da Constituição Federal, no art. 1º, inciso V, e art. 39, incisos I e II, da Lei 8.443/1992, no art. 260 do Regimento Interno do Tribunal de Contas da União, propõe-se: 
11.1. Considerar LEGAL e conceder o registro do ato de RAIMUNDO POTIGUARA ALVES.".
3. 	Enfim, por intermédio do Exmo. Sr. Procurador Rodrigo Medeiros de Lima, o MPTCU anuiu à aludida proposta da unidade técnica, tendo consignado o seu parecer à Peça 7 nos seguintes termos: 
" (...) Trata-se da análise do ato de pensão civil instituída por Raimundo Potiguara Alves, em favor da viúva Maria Albanize Sampaio Alves, concedida pela Superintendência Regional de Administração do Ministério da Economia no Maranhão/MA.
2.	Após a aplicação das críticas automáticas a Secretaria de Fiscalização de Pessoal (Sefip) propôs a legalidade e registro do ato (peças 4-5) .
3.	Observa-se que o instituidor da pensão ocupava o cargo de auditor Fiscal da Receita Federal do Brasil, e no contracheque atual da pensionista consta o pagamento da parcela 'BÔNUS DE EFICIÊNCIA - PENSÃO' (peça 6) .
4.	A vantagem denominada Bônus de Eficiência afronta aos princípios da solidariedade, da contributividade e do equilíbrio financeiro e atuarial do Regime Próprio de Previdência Social, previstos no art. 40 da Constituição Federal.
5.	Sobre a necessidade de contribuição previdenciária para que se possa carrear determinada vantagem para a aposentadoria, o Tribunal já se pronunciou diversas vezes, a exemplo do Acórdão 1286/2008-TCU-Plenário, de relatoria do Ministro Marcos Bemquerer, o qual deixou assente que 'no regime contributivo previdenciário constitucional é vedado ao servidor público carrear para os proventos da aposentadoria ou para a pensão por ele instituída parcela da remuneração sobre a qual não incidiu desconto previdenciário'.
6.	Porém, em respeito às diversas liminares concedidas pelo Ministro do Supremo Tribunal Federal (STF) Alexandre de Moraes, suspendendo os efeitos das decisões deste Tribunal que determinavam a suspensão dos pagamentos da parcela Bônus de Eficiência (Mandados de Segurança 35.498, 35.410, 35.490, 35.494 e 35.500) , o TCU tem apenas determinado o acompanhamento do deslinde das referidas ações e a cessação dos pagamentos na hipótese de desconstituição das decisões judicias, a exemplo do Acórdão 176/2019-TCU-Segunda Câmara, de relatoria do Ministro Raimundo Carreiro.
7.	Ante o exposto, este representante do Ministério Público de Contas da União, em consonância com a proposta da unidade técnica, entende que o ato pode ser considerado legal, com a consequente concessão do respectivo registro, adicionando a seguinte determinação à unidade jurisdicionada:
'faça cessar o pagamento da parcela relativa ao Bônus de Eficiência e Produtividade, previsto na Lei 13.464/2017, à beneficiária da pensão, na hipótese de desconstituição das decisões judiciais proferidas nos Mandados de Segurança 35.498, 35.410, 35.490, 35.494 e 35.500 em trâmite no Supremo Tribunal Federal, sob pena de responsabilidade solidária da autoridade administrativa omissa, por incompatível com o artigo 40, caput e §§ 1º, 3º, 4º e 18, da Constituição Federal, dada a expressa exclusão da vantagem remuneratória, de caráter pro labore faciendo, da base de cálculo de contribuição previdenciária.'".
É o Relatório.

não há.

Procurador Rodrigo Medeiros de Lima.

PENSÃO CIVIL. PAGAMENTO DO BÔNUS DE EFICIÊNCIA E PRODUTIVIDADE. RESPEITO À DECISÃO DO STF. LEGALIDADE DO ATO. CONCESSÃO DE REGISTRO. ARQUIVAMENTO.

PENSÃO CIVIL (PCIV)

Secretaria de Fiscalização de Integridade de Atos e Pagamentos de Pessoal e de Benefícios Sociais (Sefip).

Trata-se de pensão civil deferida pelo então Ministério da Fazenda sob as seguintes condições:
	Peça
	Instituidor
	Tipo de Ato
	Data do Óbito
	Vigência
	Enviado ao TCU
	Beneficiária

	2
	Raimundo Potiguara Alves
	Inicial
	7/9/2015
	7/9/2015
	14/10/2020
	Maria Albanize Sampaio Alves (cônjuge, nascimento: 20/11/1929) ;

2.	Como visto, após a análise final do feito, a Sefip pugnou pela legalidade do referido ato de pensão, tendo o MPTCU anuído a essa proposta, sem prejuízo, no entanto, de propor o envio de determinação no sentido de que, diante da superveniente desconstituição da decisão judicial obtida pelos representantes dos auditores e analistas tributários da Receita Federal do Brasil no bojo dos MS 35.498, 35.410, 35.490, 35.494 e 35.500 em tramitação no Supremo Tribunal Federal (STF) , o órgão de origem faça cessar os indigitados pagamentos decorrentes do "bônus de eficiência" em favor da pensionista.
3.	O TCU pode incorporar os pareceres da Sefip e do MPTCU a estas razões de decidir, deixando, contudo, de promover o envio da aludida determinação.
4.	Ocorre, todavia, que, ao apreciar o aludido bônus de eficiência no bojo do MS 35.500-STF, com o trânsito em julgado em 25/5/2021, o Plenário do STF proferiu definitivamente a seguinte deliberação:
" (...) 1. O Tribunal de Contas da União, órgão sem função jurisdicional, não pode declarar a inconstitucionalidade de lei federal com efeitos erga omnes e vinculantes no âmbito de toda a Administração Pública Federal.
2. Decisão do TCU que acarretou o total afastamento da eficácia dos §§ 2º e 3º dos artigos 7º e 17 da Medida Provisória 765/2016, convertida na Lei 13.464/2017, no âmbito da Administração Pública Federal.
3. Impossibilidade de o controle difuso exercido administrativamente pelo Tribunal de Contas trazer consigo a transcendência dos efeitos, de maneira a afastar incidentalmente a aplicação de uma lei federal, não só para o caso concreto, mas para toda a Administração Pública federal, extrapolando os efeitos concretos e interpartes e tornando-os erga omnes e vinculantes.
4. CONCESSÃO DA ORDEM NO MANDADO DE SEGURANÇA COLETIVO para afastar a determinação contida no item 9.2 do Acordão 2.000/2017 do Tribunal de Contas da União, proferido no Processo TC 0Processo 216.009/2017-1, e determinar que as aposentadorias e pensões dos servidores substituídos sejam analisadas em conformidade com os dispositivos legais vigentes nos §§ 2º e 3º do art. 7º da Lei nº 13.464/2017 e no inciso XXIII do § 1º do art. 4º da Lei nº 10.887/2004." (grifos nossos) .
5.	Bem se sabe, nesse ponto, que a jurisprudência do TCU estaria inclinada a anotar a condicionada legalidade do correspondente ato de aposentadoria ou pensão civil para somente promover a suspensão do indigitado pagamento do bônus de eficiência e produtividade previsto na Lei n.º 13.464, de 2017, após a eventual desconstituição das respectivas decisões judiciais, mas isso não deve mais ocorrer, já que foi concedida a requerida ordem no âmbito do aludido mandado de segurança coletivo no sentido da permanência do bônus de eficiência, a despeito de o Acórdão 2000/2017-TCU-Plenário ter anotado que a percepção do aludido bônus de eficiência não deveria integrar os proventos de aposentadoria por corresponder à parcela pro labore faciendo excluída da base de cálculo da correspondente contribuição previdenciária e percebida, assim, em dissonância com o então vigente art. 40, caput e §§ 1º, 3º, 4º e 18, da Constituição de 1988.
6.	Diante, portanto, da aludida deliberação final do STF, o TCU deve assinalar a subsequente legalidade do presente ato de pensão civil, concedendo-lhe o respectivo registro, em respeito à coisa julgada, nos termos do art. 5º, XXXVI, da CF88.
Ante o exposto, pugno pela prolação do Acórdão ora submetido a este Colegiado.
TCU, Sala das Sessões, em 20 de julho de 2021.
Ministro-Substituto ANDRÉ LUÍS DE CARVALHO 
Relator